【裁判字號】    99,訴,475
【裁判日期】    991014
【裁判案由】    所有權移轉登記
【裁判全文】
臺灣高雄地方法院民事判決               99年度訴字第475號
原      告  乙○○
訴訟代理人  顏宏斌律師
被      告  戊○○○
            丙○○
兼  上  二
訴訟代理人  甲○○
被      告  庚○○
兼  上  一
訴訟代理人  己○○
被      告  丁○○
上列當事人間所有權移轉登記事件，經本院於民國99年9 月30日
言詞辯論終結，判決如下：
    主      文
被告應將坐落於高雄縣大樹鄉○○段第八三二地號土地之所有權
移轉登記予原告。
訴訟費用由被告連帶負擔。
    事實及理由
壹  程序部分：
一、被告己○○、庚○○及丁○○（下稱被告己○○等3 人）經
    合法通知，未於最後言詞辯論期日到場，核無民事訴訟法第
    386 條各款所列情形，爰依原告聲請，由其一造辯論而為判
    決。
二、按因不動產之物權涉訟者，專屬不動產所在地之法院管轄，
    為民事訴訟法第10條第1 項所明文。本件原告主張其為坐落
    於高雄縣大樹鄉○○段第832 地號土地，權利範圍全部之真
    正所有權人，惟登記於訴外人即兩造被繼承人呂朝寺（於民
    國94年11月14日死亡）名下，因呂朝寺死亡，終止其間借名
    或信託登記契約，故依據民法第549 條第1 項、第550 條前
    段、信託法第45條第1 項、民法第179 條或第767 條等規定
    ，訴請被告將系爭土地所有權移轉登記予原告，其一請求權
    即民法第767 條，乃在行使系爭不動產所有人之物上請求權
    ，自係因不動產物權涉訟，依首揭法條規定，應由該不動產
    所在地即本院管轄，是被告戊○○○、丙○○、甲○○等人
    （下稱被告呂張仙蓉等3 人）抗辯本院無管轄權，尚屬無據
    ，核先敘明。
貳、實體方面：
一、原告主張：原告於民國77年3 月間以新臺幣（下同）85萬元
    之代價，向訴外人謝文輝購買坐落於高雄縣大樹鄉○○段第
    832 地號土地，面積為4,124 平方公尺，權利範圍全部（下
    稱系爭土地）。因系爭土地為農地，原告無自耕能力，不能
    登記為所有權人，乃於77年5 月4 日將系爭土地委託登記在
    具有自耕農身分之訴外人呂朝寺名下，雙方成立借名或信託
    登記契約，並於77年5 月21日辦畢所有權移轉登記。嗣呂朝
    寺於94年11月14日亡故，前開借名或信託登記契約，即因而
    消滅，原告亦於95年12月16日、96年2 月2 日寄發存證信函
    向呂朝寺之被繼承人即被告為終止登記契約之意思表示，上
    揭契約亦因原告為終止而告終了，原告於該存證信函並請求
    被告返還系爭土地，被告雖於95年12月21日、96年2 月3 日
    收受，然均置之不理。為此，爰類推適用民法第549 條第1
    項或第550 條前段委任關係終止後之法律關係，提起本訴。
    如認原告與呂朝寺間就系爭土地有信託契約關係存在，則依
    信託法第45條第1 項及民法第179 條等規定，訴請被告返還
    系爭土地；或依民法第767 條規定，以真正所有權人之地位
    ，請求被告返還系爭土地。復再以本件訴狀繕本之送達，終
    止前開借名或信託登記契約，且請求本院就上開請求權擇一
    判決等語。並聲明：被告應將系爭土地之所有權移轉登記予
    原告。
二、被告之答辯：
  (一)被告呂張仙蓉等3 人則以：原告就與呂朝寺間就系爭土地究
    屬借名抑或信託登記契約未能舉證說明，況土地法第30條限
    制農地所有權移轉之規定，業於89年1 月6 日刪除，迄至呂
    朝寺死亡尚有5 年10個月之久，原告自可辦理移轉登記；且
    因無法確定系爭土地是否為呂朝寺之遺產，惟原告如能提出
    購買土地資金給付流程相關憑據，即願意辦理所有權移轉等
    語，資為抗辯。並聲明：原告之訴駁回。
  (二)被告己○○等3 人以：系爭土地確係原告所購買，因呂朝寺
    有自耕農身分，乃將系爭土地借名登記予呂朝寺名下，均願
    配合原告辦理所有權移轉等語置辯。
  (三)按訴訟標的對於共同訴訟之各人必須合一確定者，共同訴訟
    人中一人之行為有利益於共同訴訟人者，其效力及於全體；
    不利益者，對於全體不生效力，民事訴訟法第56條第1 款定
    有明文。又民法第275 條規定連帶債務人中之一人受確定判
    決，而其判決非基於該債務人之個人關係者，為他債務人之
    利益亦生效力，故債權人以各連帶債務人為共同被告提起給
    付之訴，被告一人提出非基於其個人關係之抗辯有理由者，
    對於被告各人即屬必須合一確定，自應適用民事訴訟法第56
    條第1 款之規定（最高法院33年上字第4810號及41年度臺抗
    字第10號判例意旨參照）。原告以其與呂朝寺就系爭土地訂
    有借名或信託登記等契約，因呂朝寺死亡，終止其間借名或
    信託登記契約，進提起本件訴訟，請求呂朝寺之繼承人即被
    告將系爭土地移轉所有權予原告。核其訴訟標的對於被告之
    各人為合一確定，且有連帶債務之關係，雖被告己○○等3
    人對該訴訟標的予以認諾，惟被告呂張仙蓉等3 人則否認，
    是該認諾對被告全體不生效力，依上開說明，自應以被告呂
    張仙蓉等3 人之陳述，於客觀上係屬有利益於共同訴訟人，
    其效力及於全體，先予敘明。
三、兩造不爭執之事項：
  (一)系爭土地於77年5 月4 日以買賣為原因，將所有權移轉登記
    於呂朝寺名下，並於77年5 月21日辦畢所有權移轉登記，有
    高雄縣鳳山地政事務所99年3 月10日鳳地所資字第09900025
    24號函附系爭土地所有權移轉登記資料、土地登記謄本在卷
    可憑（院卷第55頁至第58頁、第12頁）。
  (二)呂朝寺於94年11月14日亡故，其繼承人為配偶戊○○○、子
    女乙○○、丙○○、甲○○、己○○、庚○○及丁○○等人
    ，有繼承系統表及戶籍謄本附卷可參（院卷第196 頁至第20
    2 頁）。
  (三)呂朝寺之被繼承人即兩造均未向法院聲明拋棄或限定繼承，
    有臺灣桃園地方法院99年7 月19日桃院永家智99年度繼（行
    政）字第109 號函在卷足稽（院卷第203 頁）。
  (四)原告於99年2 月24日提起本件訴訟，本件訴狀繕本均已送達
    被告，有民事起訴狀及本院送達證書在卷可稽（院卷第2 頁
    、第34頁至第38頁）。
四、本件之爭點：
  (一)原告是否為系爭土地之真正所有權人？原告與呂朝寺間就系
    爭土地有無借名或信託登記契約關係存在？
  (二)原告類推適用委任關係終止後之法律關係或民法第179 條或
    第767 條規定，請求被告將系爭土地所有權移轉登記予原告
    ，有無理由？
五、本院之判斷：
  (一)原告是否為系爭土地之真正所有權人？原告與呂朝寺就系爭
    土地有無借名或信託登記契約關係存在？
  1.依原告所提出其形式真正為被告所不爭執之系爭土地買賣契
    約所載（院卷第9 頁至第10頁、第83頁），系爭土地係原告
    於77年4 月7 日以價金85萬元向出賣人謝文輝所買受，於簽
    約日給付定金20萬元，餘款65萬元則約定於77年5 月6 日付
    清，該餘款經於77年5 月21日給付，並約定即日起辦理移轉
    登記；而依高雄縣鳳山地政事務所前開函附系爭土地所有權
    移轉登記資料顯示，系爭土地確於77年5 月21日即前開餘款
    付清之日，由謝文輝移轉登記予呂朝寺（院卷第57頁）。此
    外，證人即辦理系爭買賣契約簽立之代書辛○○於本院99年
    5 月27日言詞辯論期日到庭結稱：系爭土地買受人原告、出
    賣人謝文輝、介紹人洪存來一起到我們事務所來簽立買賣契
    約，買賣價金我不記得了，要看契約書才知道，當場有給付
    訂（應為「定」之誤）金，定金數額要看買賣契約才知道，
    如果交付的定金是支票，契約上會載明支票票號，若無記載
    ，就是拿現金。依據買賣契約所記載，定金由原告所給付，
    餘款收受人為出賣人謝文輝之配偶黃蕊，依契約所載，買受
    人僅為原告，土地登記名義人（即指呂朝寺）未曾表示係由
    其出資等語（院卷第10 1頁至第103 頁）。是審酌前開證據
    顯示，足認系爭土地買賣經由原告及出賣人謝文輝意思表示
    合致而成立，其等並簽立買賣契約書，原告確為系爭土地之
    買受人應屬無誤。雖被告就此主張原告應舉證證明系爭土地
    買賣價金給付流程，惟系爭土地係於77年間所購買，距今已
    有20餘年，原告主張因時間久遠故無法提出付款資料，尚屬
    可採，況參酌證人所述及系爭買賣契約之記載，足認系爭土
    地買賣價金應已給付完畢，且由原告所給付甚明；另衡諸常
    情，若非系爭土地價金均已給付完畢，出賣人斷無同意辦理
    系爭土地之移轉過戶，是被告此一抗辯，即無可採。
  2.繼前已述，既認定系爭土地買受人為原告，惟呂朝寺卻為系
    爭土地之登記所有權人，則原告何因將系爭土地登記予呂朝
    寺則為本件進須審酌之爭點。經查，原告於買賣系爭土地時
    為教職，未具自耕農身分，原告不得登記為所有權人，故將
    系爭土地登記予具有自耕農身分之呂朝寺一情，亦據證人即
    居間系爭土地買賣之癸○○於本院99年5 月27日言詞辯論期
    日到庭證述：系爭土地係由伊介紹買賣，曾陪同原告及其配
    偶陳宏洲前往看地，因原告及陳宏洲身分是老師，無法登記
    取得農地，係於某日晚上在大樹鄉某代書事務所簽約的，簽
    約時伊與壬○○都有在場，不記得壬○○簽約當時有無表示
    要登記在誰名下，事後聽壬○○提及始知將系爭土地登記在
    乙○○父親名下等語綦詳（院卷第97頁至第100 頁），核與
    證人辛○○所稱：「‧‧‧土地登記部分由於當時法令規定
    必須是自耕農，擁有自有農地1, 000平方公尺以上，並有自
    耕能力，且購買者居住處所不能離所欲購買農地超過10公里
    ，所以承買人不具上開資格，就必須找一位有自耕農資格的
    人來登記，當時承買人說要找她父親來登記，但簽約時承買
    人並未向我提出土地登記名義人需具備的相關資料或證明文
    件。」、「（系爭土地所有權移轉登記是否也由你辦理？）
    是。當時我有與土地登記名義人見面，因為他要將住址遷到
    介紹人洪存來那裡，至於登記人姓名我要看登記謄本才知道
    。」等語相符（院卷第101 頁至第103 頁），本院審酌上開
    證人均與原告並無任何情誼，自無偏袒原告之理，所為證言
    應屬可採。此外，系爭土地於移轉登記當時，依據89年1 月
    26日刪除前原土地法第30條第1 項、第2 項所規定，除規定
    承受人以能自耕者為限，違反此項規定所為所有權之移轉無
    效外；另所謂「自耕」，參照臺灣省政府62年12月10日民地
    技字第125963號函釋，係指承受人自任耕作而言，如其住所
    距其承受耕地超過10公里者，不得視為能自任耕作，系爭土
    地係坐落於高雄縣大樹鄉，依卷附戶籍資料查詢結果顯示（
    院卷第14 1頁），呂朝寺生前確曾設籍高雄縣大樹鄉○○路
    82 號 ，於77年10月12日始遷出，除可證明證人辛○○所述
    系爭土地於當時辦理移轉登記，為符合彼時法令，呂朝寺乃
    將戶籍遷入他址一情屬實外，亦證前開證人所述，當屬可採
    ，進堪認原告確係借用呂朝寺之名義登記為系爭土地所有權
    人。
  3.按借名登記與信託法公布施行前之信託行為，二者之要件並
    不相同，前者係約定一方所有應經登記之財產以他方為登記
    名義人，後者則指委託人授與受託人超過經濟目的之權利，
    但僅許可其於經濟目的範圍內行使權利之法律行為而言。信
    託契約之受託人不僅就信託財產承受權利人之名義，且須就
    信託財產，依信託契約所定內容為積極的管理或處分，是並
    非將自己之財產，以他人名義登記時，雙方之間當然即有信
    託關係存在。又法院應依職權為法律之適用，不受當事人所
    陳述法律上見解之拘束，亦據最高法院71年度臺上字第3365
    號及85年度臺抗字第222 號等裁判意旨揭櫫明確。依前所述
    ，原告既已明確表明本件請求之原因事實，為借用呂朝寺名
    義登記為系爭土地之所有權人，且依原告於99年7 月1 日言
    詞辯論期日所提出為兩造所不爭執由原告配偶陳宏洲所交付
    予呂朝寺系爭土地之土地開發合約書、申請土石採取許可證
    同意書及高雄縣稅捐稽徵處86年函文等所示（院卷第156 頁
    至第15 9頁），原告未曾授權呂朝寺系爭土地為積極管理或
    處分，其管理處分權仍屬原告所有，就原告與呂朝寺間，核
    係借名登記契約關係，而非信託借名登記關係。
  (二)原告類推適用委任關係終止後之法律關係或信託法第45條第
    1 項及民法第179 條或第767 條規定，請求被告將系爭土地
    所有權移轉登記予原告，有無理由？
  1.按借名登記契約乃無名契約，該契約著重者係兩造間之信任
    關係，核其性質與委任契約雷同，得類推適用委任關係終止
    、消滅之規定。次按委任關係，因當事人一方死亡、破產或
    喪失行為能力而消滅，民法第550 條前段定有明文。呂朝寺
    已於94年11月14日死亡，類推適用上揭民法規定，原告與呂
    朝寺間借名登記契約關係，應於呂朝寺死亡時而消滅，借名
    登記契約關係既已消滅，呂朝寺之繼承人即被告，即負有將
    借名登記之財產移轉返還借名人即原告之義務。
  2.次按因繼承、強制、公用徵收或法院之判決，於登記前已取
    得不動產物權者，非經登記，不得處分其物權，為民法第75
    9 條所明定。被告等人因繼承關係取得系爭土地，惟其欲履
    行對原告移轉登記返還義務，自需先經繼承登記始得處分移
    轉，原告因為繼承人之一，依土地登記規則第120 條規定，
    亦得自行就系爭土地辦理繼承登記，原告亦已完成一情，亦
    據原告提出遺產稅繳款書及系爭土地所有權狀附卷足參（院
    卷第232 頁、第254 頁）。從而，原告主張借名登記契約關
    係消滅後，請求被告就所繼承系爭土地所有權移轉登記予原
    告，應予准許。
  3.原告依據借名登記契約法律關係訴請被告將系爭土地所有權
    移轉登記予其，既有理由，則原告其餘依據信託法第45條第
    1 項、民法第179 條或第767 條等規定所為請求，即無須再
    予審酌，併此敘明
六、綜上所述，原告本於借名登記契約之法律關係，請求被告將
    系爭土地移轉登記予原告，為有理由，應予准許。
七、本件事證已臻明確，兩造其餘主張及攻擊防禦方法與證據，
    經本院斟酌後，與本件判決結果不生影響，爰不一一論列，
    附此敘明。
八、據上論結，原告之訴為有理由，依民事訴訟法第385 條第1
    項前段、第78條、第85條第2 項，判決如主文。
中    華    民    國    99    年    10    月    14    日
                  民事第五庭  法  官  張維君
以上正本係照原本作成。
如對本判決上訴，須於判決送達後20日內向本院提出上訴狀。如
委任律師提起上訴者，應一併繳納上訴審裁判費。
中    華    民    國    99    年    10    月    14    日
                              書記官  林秀珍

司法院資訊處製作；財團法人民間司法改革基金會備份。
